【裁判字號】    98,上易,2037
【裁判日期】    981120
【裁判案由】    詐欺
【裁判全文】
臺灣高等法院刑事判決                98年度上易字第2037號
上  訴  人
即  被  告  甲○○
選任辯護人  黃東熊律師
上列上訴人因詐欺案件，不服臺灣臺北地方法院98年度易字第
640號，中華民國98年7月16日第一審判決（起訴案號：臺灣臺北
地方法院檢察署97年度偵緝字第2072號），提起上訴，本院判決
如下：
    主  文
上訴駁回。
    事  實
一、甲○○因經濟窘迫，亟需用錢，其明知自己並未取得花蓮縣
    萬榮鄉虎頭山西北方國有土地埋沈物之開挖權，竟各基於意
    圖為自己不法所有之犯意，利用其與丙○○、丁○○為相識
    之朋友，或經介紹而認識乙○○關係，自民國96年間8 月31
    日起，甲○○即於如附表所示時間，向附表所示丙○○、丁○○、乙○○等人，或以佯稱已取得花蓮縣萬榮鄉虎頭山西
    北方國有土地埋沈物之開挖權，參與投資開挖獲利頗豐，並
    出示經濟部採礦執照、財政部國有財產局臺灣北區辦事處花
    蓮分處申請書等文件，以為取信之用，或僅佯稱已取得花蓮
    縣萬榮鄉虎頭山西北方國有土地埋沈物之開挖權，參與投資
    開挖獲利頗豐等情，致使丙○○、丁○○、乙○○等人均陷
    於錯誤，誤以為甲○○確實已取得該投資標的之開挖權及可
    以獲利，而分別陸續交付如附表所示款項予甲○○收執（遭
    詐騙之時間、詐騙之方式、詐騙之金額均詳如附表所示）。
    嗣乙○○發覺有異，經向財政部國有財產局臺灣北區辦事處
    花蓮分處函詢結果，知悉甲○○並未取得花蓮縣萬榮鄉虎頭
    山西北方國有土地埋沈物之開挖權之事，至此丙○○等人始
    知投資之事係遭詐騙。
二、案經丁○○、乙○○訴由臺灣臺北地方法院檢察署檢察官偵
    查起訴。
    理  由
壹、證據能力
    按被告以外之人於審判外之言詞或書面陳述，除法律有規定
    者外，不得作為證據。又被告以外之人於審判外之陳述，雖
    不符前4條之規定，而經當事人於審判程序同意作為證據，
    法院審酌該言詞陳述或書面陳述作成時之情況，認為適當者
    ，亦得為證據，當事人、代理人或辯護人於法院調查證據時
    ，知有第159條第1項不得為證據之情形，而未於言詞辯論終
    結前聲明異議者，視為有前項之同意。刑事訴訟法第159條
    第1項、第159條之5分別定有明文。查證人丙○○、丁○○
    、乙○○於警詢或偵查中所為之陳述，固係審判外之陳述而
    屬傳聞證據，惟被告就上開審判外之陳述，於原審法院審理
    中，並不爭執證據能力（僅爭執證明力），復未曾於言詞辯
    論終結前聲明異議，而本院審酌該證人丙○○、丁○○、乙○○等陳述作成時之情況，並無違法取證及證明力過低之瑕
    疵，亦認以之作為證據為適當，依前揭規定說明，自得為證
    據。辯護人雖於本院審理時否認偵查中檢察官、檢察事務官
    、警詢筆錄之證據能力，惟按被告以外之人於偵查中向檢察
    官所為之陳述，除顯有不可信之情況者外，得為證據。刑事
    訴訟法第159條之1規定甚明。查檢察官偵查筆錄並無顯有不
    可信之情況，證人乙○○、胡英進、丙○○、湯鴻誠、丁○○之訊問筆錄自有證據能力。至證人乙○○之警詢筆錄、證
    人乙○○、丁○○（原名黃璽珮）之檢察事務官詢問筆錄，
    查各該詢問過程並無違法取證之瑕疵存在，且原審法院審理
    中業已傳喚乙○○、丁○○到庭作證，並准許被告對乙○○
    、丁○○當庭就先前陳述進行詰問，此有原審審判筆錄在卷
    可考，即已賦予被告對於證人乙○○對質詰問機會，因之，
    參諸刑事訴訟法第159條規定之立法意旨原即在保障被告之
    對質詰問權以觀，證人乙○○、丁○○於審判外所為之證述
    既已經被告於原審法院審理中經交互詰問予以核實，則乙○○、丁○○於審判外陳述與審判中之證述意旨相符之部分，
    其屬傳聞證據之瑕疵，業已治癒，應可認非仍屬傳聞，而已
    無依該條規定排除之必要。
貳、實體方面
一、訊據上訴人即被告甲○○固不否認有於附表所示之時間取得
    證人丙○○、丁○○、乙○○等人交付如附表所示之款項等
    情，惟矢口否認有何詐欺取財犯行，辯稱：伊是與證人丙○○等人合夥開採礦產，所收取之款項部分已用於支付航空費
    用、器材採買，證人丙○○等人也到礦區看過，後來是因為
    颱風關係，以致無法將所開採之礦產運下山，伊並無詐欺證
    人丙○○等人云云。辯護人為被告甲○○辯護稱：檢察官說
    沒有核准，依檢察官所稱被害人立場，核准與否不重要，對
    他們來說重點是有沒有挖到寶，如果有挖到寶，即使沒有核
    准他們也不會來告云云。經查：
  (一)被告確實有於如附表所示之時間因關於花蓮縣萬榮鄉虎頭山
    西北方國有土地埋沈物之開挖事宜，而分別與證人丙○○、
    丁○○、乙○○簽訂合作協議書、借據，並由證人丙○○、
    丁○○、乙○○於如附表所示時間各交付480,000元、1,285
    ,000元、1,550,000元交付被告收執等情，此為被告所不否
    認，核與證人丙○○、丁○○、乙○○於偵查中指述情節相
    符合（見97年度偵緝字第2072號偵查卷第27頁至第30頁、第
    59頁至第65頁、97年度他字第2086號偵查卷第22頁至第24頁
    ），復有卷附合作協議書、收據、承諾書、經濟部採礦執照
    、花蓮縣萬榮鄉○○○道19K叉路北方日據時代埋藏物質挖
    掘工作計畫書、臺北富邦商業銀行存摺類存款入存根、國有
    埋沈財產掘發大撈合約書各1份在卷可稽（見97年度他字第
    2086號偵查卷第11頁至第16頁、第5頁、第7頁至第10頁、97
    年度偵字第9965號偵查卷第10頁、第11頁、97年度偵緝字第
    2072號偵查卷第31頁、第32頁至第33頁、第71頁、第82頁至
    第84頁），是此部分事實，首堪認定。
  (二)又依證人丙○○於偵查中證稱：是被告解說投資案，被告說
    是日本人留下的物資，是黃金，被告說如果挖出來，要給伊
    等百分之5 。當時甲○○有提出採礦執照、航空局文件、許
    可證、挖掘申請書、打撈合約書、礦物局公文等文件，被告
    並未告知國有財產局並未核准被告開挖，伊投資480,000元
    等語（見97年度偵緝字第2072號偵查卷第28頁、第62頁）；
    證人丁○○於偵查中證稱：被告當時有對伊解說，是放影片
    介紹。說日本人只要裡面的文物，黃金不帶走，希望被告出
    面挖礦，投資的好處是5倍歸還，另外，挖得礦石可以分百
    分之5的利益。被告並未告知國有財產局並未核准被告開挖
    等語（見97年度偵緝字第2072號偵查卷第61頁、第62頁）；
    證人乙○○於警詢及偵查中證稱：被告是於96年9月17日起
    持經濟部採礦執照、申請書、工作計畫書等文件取得伊的信
    任，並以已經主管核准開採大批日遺非軍用物資（黃金等物
    品）為由，誘導伊誤信被告已有礦物開採權而交付被告共計
    1,550,000元。後來被告未依約歸還款項，且避不見面，伊
    向財政部國有財產局臺灣北區辦事處花蓮分處查詢結果，才
    知道被告申請案並未獲准。被告到伊事務所內，都跟伊說是
    合法的，伊認為是合法，所以才投資等語（見97年度他字第
    2086號偵查卷第23頁、97年度偵緝字第2072號偵查卷第63頁
    至第64頁）。綜析上開證人所陳均相互一致，且被告與證人
    丙○○、丁○○、乙○○陳等人，均無恩怨、仇恨關係，此
    為被告所不爭執，證人丙○○等人實無為虛妄陳述，故意誣
    陷被告之必要。再佐以卷附合作協議書內容分別記載：「茲
    有甲方（即被告）提供位於萬榮鄉虎頭山西北方國有土地日
    遺非軍用物資挖掘案……甲方（即被告）提供本案經向國有
    財產局及相關單位申請核准挖掘之標的範圍（詳見附件）為
    雙方共同合作之標的」、「緣有甲方（即被告）提供位於花
    蓮縣萬榮鄉虎頭山西北方國有土地有關日遺非軍用物資挖掘
    案……甲方（即被告）保證本案標的業向國有財產局及相關
    單位申請核准挖掘，其標的範圍即為雙方共同合作之標的…
    …」等語（見97年度偵緝字第2072號偵查卷第31頁至第32頁
    、97年度他字第2086號偵查卷第11頁至第13頁），而與證人
    丙○○、丁○○、乙○○上述證詞內容相符合，參以本案證
    人丙○○、丁○○、乙○○交付被告之款項金額甚鉅，若非
    信賴被告已取得花蓮縣萬榮鄉虎頭山西北方國有土地埋沈物
    之開挖權，並確實可進行合法挖掘，亦當不至於會願意投資
    、或出借款項之情，基此，足認被告確實曾於附表所示時間
    以已取得花蓮縣萬榮鄉虎頭山西北方國有土地埋沈物之開挖
    權，參與投資開挖獲利頗豐為由，而先後向證人丙○○邀集
    投資、收取款項之情甚明。
  (三)被告雖曾於96年3月19日檢具工作計畫書及採礦計畫書，而
    向財政部國有財產局臺灣北區辦事處花蓮分處申請於花蓮縣
    萬榮鄉虎頭山西北區挖掘國有埋沈財產事宜，惟經該花蓮分
    處於96年4月11日以台財產北花一字第0960005573號函命被
    告限期補正資料，以憑辦理，被告卻未依期限補正，該花蓮
    分處乃於96年8月23日以台財產北花一字第0960100461號駁
    回被告上開挖掘埋沈財物之申請。嗣被告於96年9月14日再
    度向財政部國有財產局臺灣北區辦事處花蓮分處申請於花蓮
    縣萬榮鄉虎頭山西北區挖掘國有埋沈財產事宜，但因所檢附
    之文件仍有不足，該花蓮分處並於96年9月18日以台財產北
    花一字第0960012166號函駁回被告申請等情，此有財政部國
    有財產局臺灣北區辦事處花蓮分處97年1月30日台財產北花
    一字第0970000669號函1份在卷可稽（見97年度他字第2086
    號偵查卷第18頁），堪認被告於97年1月之前並未取得花蓮
    縣萬榮鄉虎頭山西北方國有土地埋沈物之開挖權。而本案被
    告竟猶於如附表所示時間向證人丙○○等人陳稱自己已取得
    花蓮縣萬榮鄉虎頭山西北方國有土地埋沈物之開挖權，參與
    投資開挖獲利頗豐等情為由，前後共向證人丙○○、丁○○
    、乙○○收取如附表所示之款項，抑且，參酌被告於本案案
    發後，即避不見面、迄今均未清償證人丁○○、乙○○如附
    表所示款項，已據證人丁○○、乙○○陳述明確在卷（見原
    審法院98年5月11日準備程序筆錄第3頁），另被告亦不否認
    至今未償還證人丙○○交付之款項等情（見原審法院98年5
    月11日準備程序筆錄第2頁），顯見被告是以「已取得花蓮
    縣萬榮鄉虎頭山西北方國有土地埋沈物之開挖權，參與投資
    開挖獲利頗豐」之方式，詐騙證人丙○○等人，並使證人丙○○、丁○○、乙○○誤信被告已取得花蓮縣萬榮鄉虎頭山
    西北方國有土地埋沈物之開挖權，並可進行合法挖掘，始陸
    續交付被告如附表所示款項，被告具有為自己不法所有之意
    圖，至為明確。
  (四)至被告辯稱證人丙○○等人所交付之款項陸續已用於支付航
    空運費、器材購買上，並提出葦雲實業有限公司估價單等附
    卷為憑（見原審法院卷附）。然本案被告是以「已取得花蓮
    縣萬榮鄉虎頭山西北方國有土地埋沈物之開挖權，參與投資
    開挖獲利頗豐」之方式，詐騙證人丙○○、丁○○、乙○○
    等人，而使證人丙○○、丁○○、乙○○誤信被告已取得花
    蓮縣萬榮鄉虎頭山西北方國有土地埋沈物之開挖權，並可進
    行合法挖掘，始交付如附表所示之款項，已經本院認定如前
    ，則被告事後縱有將證人丙○○等人所交付之部分款項用於
    花蓮縣萬榮鄉虎頭山西北方國有土地埋沈物之開挖事宜內，
    亦無從為被告有利之認定。
  (五)證人乙○○於本院審理時具結證稱：（檢察官問：當初被告
    跟你說已經取得核准可以去開挖？）契約就是這樣寫，我很
    在意他的核准狀況，（檢察官問：如果你知道並沒有被核准
    開挖，你是否願意提供資金？）不可能，（檢察官問：你當
    初拿資金出來是為何，是因為已經核准了？）當初契約上都
    有寫等語（見本院98年10月30日審判程序筆錄）。顯見被告
    施以詐術，使證人乙○○陷於錯誤，誤以為本件工程已獲得
    政府機關核准始願意出資，是被告有詐欺之犯意甚明。
  (六)綜上，被告前揭所辯，顯係卸責之詞，不足採信。本件事證
    明確，被告詐欺犯行洵堪認定，應依法論科。
二、核被告於如附表編號一至三所為均係犯刑法第339條第1項之
    詐欺取財既遂罪。又附表編號二所示被害人雖係先後給付投
    資款予被告，惟給付該款項時間既接近，且被害人同一，應
    係同一犯罪之接續行為；另附表編號三所示犯行中，被告雖
    多次為詐欺行為，然被害人同一，且被告係利用同一機會，
    在極為緊接之時間下所為，應足認被告係基於單一之犯意，
    而接續為上開數次詐欺之行為，亦為單純一罪，公訴人起訴
    認此部分，屬數罪併罰關係，容有誤會。被告所犯如附表編
    號一、二、三所示犯行，犯意各別、行為互殊，應分論併罰
    。
三、原審同此事實認定，依刑法第339條第1項、第51條第5款，
    刑法施行法第1條之1之規定，審酌被告不思以己力正當謀生
    ，竟利用本案多數被害人與被告熟識，戒心鬆懈之情況下，
    屢屢向他人詐騙財物，所為實屬非是，且參以本案詐欺取財
    之次數及金額，被告犯罪後猶否認犯行，及尚未與證人丙○○等人達成民事和解等一切情狀，就詐欺丙○○部分，量處
    有期徒刑伍月，就詐欺丁○○部分，量處有期徒刑柒月，就
    詐欺乙○○部分，量處有期徒刑捌月，並定應執行之刑為有
    期徒刑壹年肆月。其認事用法，核無違誤，量刑亦無偏重之
    情事。被告上訴否認犯罪、指摘原判決不當，核無理由，應
    該駁回。
據上論斷，應依刑事訴訟法第368條，判決如主文。
本案經檢察官陳傳宗到庭執行職務。
中    華    民    國    98    年    11    月    20    日
                  刑事第十二庭  審判長法  官  蔡永昌
                                      法  官  蔡新毅
                                      法  官  陳榮和
以上正本證明與原本無異。
不得上訴。
                                      書記官  阮桂芳
中    華    民    國    98    年    11    月    20    日
附錄：本案論罪科刑法條全文
刑法第339條第1項
意圖為自己或第三人不法之所有，以詐術使人將本人或第三人之
物交付者，處五年以下有期徒刑、拘役或科或併科一千元以下罰
金。
附表；
┌──┬───┬─────┬─────────────┬────┬────┬──────────┐
│編號│被害人│犯罪時間  │詐      騙      方      式│交付款項│所犯法條│主                文│
│    │      │          │                          │時間及金│        │                    │
│    │      │          │                          │額      │        │                    │
├──┼───┼─────┼─────────────┼────┼────┼──────────┤
│ 一 │丙○○│96年8月31 │甲○○於左開時間，在臺灣地│96年8月 │刑法第33│甲○○意圖為自己不法│
│    │      │日        │區內某不詳處所，向被害人佯│31日交付│9條第1項│之所有，以詐術使人將│
│    │      │          │稱：於花蓮縣萬榮鄉虎頭山西│480,000 │        │本人之物交付，處有期│
│    │      │          │北方土地上，發現有大批黃金│元      │        │徒刑伍月。          │
│    │      │          │等物品，並已取得國有財產局│        │        │                    │
│    │      │          │等相關單位核准挖掘，獲利可│        │        │                    │
│    │      │          │期，短期內即可歸還本金等語│        │        │                    │
│    │      │          │外，並持經濟部採礦執照、交│        │        │                    │
│    │      │          │通部民用航空局函、財政部國│        │        │                    │
│    │      │          │有財產局臺灣北區辦事處花蓮│        │        │                    │
│    │      │          │分處申請書及國有埋沈財產掘│        │        │                    │
│    │      │          │發打撈合約書等文件取信被害│        │        │                    │
│    │      │          │人，以致被害人陷於錯誤，給│        │        │                    │
│    │      │          │付右開投資款項予甲○○    │        │        │                    │
├──┼───┼─────┼─────────────┼────┼────┼──────────┤
│ 二 │丁○○│96年9月6日│甲○○於左開時間，在臺灣地│共計交付│刑法第33│甲○○意圖為自己不法│
│    │      │          │區內某不詳處所，向被害人佯│1,285,00│9條第1項│之所有，以詐術使人將│
│    │      │          │稱：於花蓮縣萬榮鄉虎頭山西│0元     │        │本人之物交付，處有期│
│    │      │          │北方土地上，發現有大批黃金│        │        │徒刑柒月。          │
│    │      │          │等物品，並已取得國有財產局│        │        │                    │
│    │      │          │等相關單位核准挖掘，獲利可│        │        │                    │
│    │      │          │期，短期內即可歸還本金等語│        │        │                    │
│    │      │          │，以致被害人陷於錯誤，接續│        │        │                    │
│    │      │          │給付投資款項予甲○○，共計│        │        │                    │
│    │      │          │給付如右開所示款項        │        │        │                    │
├──┼───┼─────┼─────────────┼────┼────┼──────────┤
│ 三 │乙○○│96年9月17 │甲○○於左開時間，在臺北市│96年9月 │刑法第33│甲○○意圖為自己不法│
│    │      │日        │仁愛路2段91巷1號9樓之1處所│17日交付│9條第1項│之所有，以詐術使人將│
│    │      │          │，向被害人佯稱：於花蓮縣萬│500,000 │        │本人之物交付，處有期│
│    │      │          │榮鄉虎頭山西北方土地上，發│元      │        │徒刑捌月。          │
│    │      │          │現有大批日遺非軍用物資，包│        │        │                    │
│    │      │          │括龍銀、珠寶及黃金，並已取│        │        │                    │
│    │      │          │得國有財產局等相關單位核准│        │        │                    │
│    │      │          │挖掘，獲利可期，短期內即可│        │        │                    │
│    │      │          │歸還本金等語外，並持經濟部│        │        │                    │
│    │      │          │採礦執照、財政部國有財產局│        │        │                    │
│    │      │          │臺灣北區辦事處花蓮分處申請│        │        │                    │
│    │      │          │書及工作計畫書等文件取信被│        │        │                    │
│    │      │          │害人，以致被害人陷於錯誤，│        │        │                    │
│    │      │          │給付右開投資款項予甲○○  │        │        │                    │
│    │      ├─────┼─────────────┼────┤        │                    │
│    │      │96年10月26│甲○○再於左開時間，在臺北│96年10月│        │                    │
│    │      │日        │市○○路○ 段91巷1 號9 樓之│26日交付│        │                    │
│    │      │          │1 處所，向被害人再佯稱：前│1,000,00│        │                    │
│    │      │          │開土地，發現有大批日遺非軍│0元     │        │                    │
│    │      │          │用物資，包括龍銀、珠寶及黃│        │        │                    │
│    │      │          │金，並已取得國有財產局等相│        │        │                    │
│    │      │          │關單位核准挖掘，獲利可期，│        │        │                    │
│    │      │          │短期內即可歸還本金等語，而│        │        │                    │
│    │      │          │遊說被害人繼續投資前開挖掘│        │        │                    │
│    │      │          │工程，致被害人陷於錯誤，給│        │        │                    │
│    │      │          │付右開投資款項予甲○○    │        │        │                    │
│    │      ├─────┼─────────────┼────┤        │                    │
│    │      │96年11月3 │甲○○於左開時間，在臺北市│96年11月│        │                    │
│    │      │日        │仁愛路2段91巷1號9樓之1處所│3日交付 │        │                    │
│    │      │          │，向被害人佯稱：前開挖掘工│50,000元│        │                    │
│    │      │          │程需用款項，並保證返還等語│        │        │                    │
│    │      │          │，而遊說被害人繼續投資，以│        │        │                    │
│    │      │          │致被害人陷於錯誤，給付右開│        │        │                    │
│    │      │          │投資款項予甲○○          │        │        │                    │
└──┴───┴─────┴─────────────┴────┴────┴──────────┘


司法院資訊處製作；財團法人民間司法改革基金會備份。
